【裁判字號】    94,訴,1758
【裁判日期】    951207
【裁判案由】    返還土地等
【裁判全文】
臺灣臺北地方法院民事判決              94年度訴字第1758號
原      告  台北市政府工務局新建工程處
法定代理人  甲○○
訴訟代理人  張世興律師
複代理人    鄭文龍律師
複代理人    癸○○
被    告    丑○
            子○○
                        號
            庚○○
                        樓
            戊○○
                        樓
            丁○○
            己○○
兼上列六人共同
訴訟代理人  丙○○    住台北市○○區○○路2段136號8樓
被    告    壬○○    住台北市○○○路○段85巷3號
            辛○○    住台北市○○○路50巷10弄4號
                      居台北市○○○路○段85巷3號
                      居台北市○○○路○段85巷4號
上列當事人間請求返還土地等事件，本院於95年11月23日言詞辯
論終結，判決如下：
    主  文
被告辛○○應將坐落台北市○○區○○段三小段一五七地號如附
圖所示Ａ部分面積七點二一平方公尺之土地返還予原告。
被告辛○○應自民國九十五年三月二十一日起至返還上開土地之
日止，按年給付原告就上開土地面積七點二一平方公尺，按該土
地當年度申報地價百分之五計算之損害金。
原告其餘之訴駁回。
訴訟費用由被告辛○○負擔十分之七，餘由原告負擔。
本判決第一項、第二項於原告以新台幣陸拾萬元供擔保後，得假
執行。
原告其餘假執行之聲請駁回。
    事實及理由
一、程序事項：
（一）原告管理機關業已由台北市政府工務局養護工程處變更為
      台北市政府工務局新建工程處，有土地登記簿謄本乙份附
      卷可稽，台北市政府工務局新建工程處具狀聲明承受訴訟
      ，應予准許。
（二）按訴狀送達後，原告不得將原訴變更或追加他訴，但被告
      同意或請求之基礎事實同一者，不在此限，民事訴訟法第
      255條第1項第1款、第2款定有明文。本件原告於起訴時未
      列壬○○、辛○○為被告，嗣於訴訟中追加壬○○、辛○○為被告，被告丙○○兼訴訟代理人表示同意（95年6 月
      6日言詞辯論筆錄，見本院卷第96頁），且原告係就坐落
      台北市○○段○○段第157號土地被人占用之基礎事實追加
      被告壬○○、辛○○，訴訟資料可以援用，依首揭法條規
      定，應予准許。
（三）本件被告辛○○、壬○○，未於言詞辯論期日到場，核無
      民事訴訟法第386條各款所列情形，爰依原告之聲請，由
      其一造辯論而為判決。
二、原告起訴主張：
（一）坐落台北市○○區○○段3小段157地號土地係屬台北市所
      有，由原告管理，惟被告等人無合法正當權源，竟搭蓋地
      上物予以占用，屢經多次催討，均拒不返還，是爰依民法
      第767條規定，提起本件訴訟，請求被告遷出、拆除地上
      物、並將土地返還予原告。又被告等無權占用系爭土地之
      面積為7.21平方公尺，每平方公尺土地公告現值為新台幣
      （下同）157,619元。故被告等所獲利益高達1,136,432
      元。且查系爭土地坐落於中山區最繁華之商業區○○○○
      路、林森北路、南京東路、民生東路等均有多路公車行經
      ，且鄰近捷運站，交通甚為便利。此外，該街道與鄰近有
      國賓飯店、老爺酒店、銀行、永盛公園、派出所、馬偕醫
      院、各式商店、知名連鎖店（例如全家超商、統一超商、
      屈臣氏、麥當勞、咖啡連鎖店等），商業發達、交通便利
      、生活機能甚佳。被告無權占用系爭土地，且無法律上原
      因，而受有相當於租金之損害金及不當得利，使原告因此
      受有損害，原告請求被告等除應返還自民國82年1月1日起
      至94年2月28日止之不當利得，共計258,470元，並應自94
      年3月1日起至返還土地之日止給付原告依申報地價5％計
      算之不當利得及損害金。（計算式為：82年1月1日至83年
      6月30日7.2l㎡x47,340（公告地價，下同）×5％×l.5＝
      25,599 83年7月1日至86年6月30日7.21 ㎡×56,119×5％
      ×3=60,692 86年7月1日至89年6月30日7.21㎡×61,310×
      5％×3=66,306 89年7月1日至94年2月28日7.2l㎡x62,933
      ×5％×4.6666＝105,873合計25,599 ＋60,692＋66,306
      ＋105,873=258,470）
（二）聲明：1.被告壬○○、辛○○應自坐落於台北市○○區○○段3小段157地號如附圖所示代號Ａ面積7.21平方公尺之
      土地內遷出，被告丑○、子○○、丙○○、庚○○、戊○○、丁○○、己○○、壬○○、辛○○應將該土地上之地
      上物拆除，並將該土地返還予原告。2.被告丑○、子○○
      、丙○○、庚○○、戊○○、丁○○、己○○、壬○○、
      辛○○應連帶給付原告新台幣258,470元，及自民國94 年
      3月1日起至清償日止按年息5％計算之利息；並應自民國
      94年3月1日起至返還前開土地之日止，按年連帶給付原告
      就前開土地面積7.21平方公尺，按該土地當年度申報地價
      5％計算之不當利得及損害金。3.願供擔保請准宣告假執
      行。
三、被告丑○、子○○、丙○○、庚○○、戊○○、丁○○、己○○方面：我們一家人（包括先父及被告7人）於民國69年1
    月28日之前先後搬出系爭房屋，之後就沒有再使用過系爭房
    屋。系爭房屋於我們搬出後，空置些時。於民國70年前後，
    由住對面鄰居（即住中山北路2段85巷3號被告壬○○父子）
    強行占用（堆雜物、住人、開店）。屢次與他們溝通，皆遭
    其打罵，迫於暴力威脅及求助無門，久而久之，就淡忘了此
    事。直至先父過世（91年6月9日）都沒有想到此事。系爭房
    屋遭人強行占用已達20多年，沒有能力討回及拆除以歸還政
    府，我們未實際使用此屋，由渠等付租金實屬不合理等語資
    為抗辯。並聲明：1.原告之訴及假執行之聲請均駁回。2.如
    受不利判決願供擔保，請准宣告免為假執行。
四、被告壬○○、辛○○均未於言詞辯論期日到場，亦未提出書
    狀作何聲明或陳述。
五、查原告主張坐落臺北市○○區○○段三小段第157地號之土
    地（下稱系爭土地）為台北市所有，以原告為管理機關，而
    如附圖編號Ａ所示建物（下稱系爭附圖編號Ａ建物）係未辦
    保存登記之建物，占用系爭土地如附圖編號Ａ所示部分（面
    積7.21平方公尺），有原告所提土地登記謄本，復經本院現
    場履勘屬實，並囑託臺北市中山地政事務所測量，製有勘驗
    筆錄、土地複丈成果圖在卷足憑，自堪信為真實。
六、得心證之理由：本件原告請求被告壬○○、辛○○應自如附
    圖所示編號A面積7.21平方公尺之土地遷出，被告丑○、子
    ○○、丙○○、庚○○、戊○○、丁○○、己○○、壬○○
    、辛○○應將系爭建物拆除，將土地返還原告，並請求被告
    應連帶給付不當得利及損害金等語，是本件應審酌者厥為：
   （一）原告請求被告壬○○、辛○○應將如附圖編號Ａ面積
    7.21平方公尺之土地返還原告有無理由？（二）原告請求被
    告丑○、子○○、丙○○、庚○○、戊○○、丁○○、己○○、壬○○、辛○○應將系爭附圖編號Ａ建物拆除，有無理
    由？（三）原告請求被告給付相當於租金之不當得利及損害
    金，有無理由？茲分別說明如下：
（一）原告請求被告壬○○、辛○○應將如附圖編號Ａ面積7.21
      平方公尺之土地返還原告有無理由？
  １、經查，系爭附圖編號Ａ建物係未辦保存登記之建物，占用
      臺北市○○區○○段三小段第157地號之土地如附圖編號
      Ａ所示部分（面積7.21平方公尺），原告主張該建物即為
      台北市○○○路85巷4號房屋，經本院勘驗現場結果：原
      告請求拆除之建物介於門牌號碼台北市○○○路85巷2號
      及85巷6之1號之間，其中一掛有85巷4-1號門牌，系爭附
      圖編號Ａ建物未掛門牌，外觀為透明玻璃大門，從外見室
      內有桌子及機械設備，....，系爭建物對面之房屋所掛門
      牌號碼為85巷3號，有本院勘驗筆錄可稽（見本院卷第128
      頁）；依上開建物之相關位置，原告主張如附圖編號Ａ所
      示部分（面積7.21平方公尺）之建物門牌為台北市○○○
      路85巷4號，應屬可採。而經本院函請台北市政府警察局
      中山分局查明台北市中山區○○○路○段85巷4號房屋之占
      有人為何，經該局覆稱：經本分局派員按址前往本轄中山
      北路2段85巷4號查察，現為男子辛○○使用置放洗衣器具
      雜物等語（見本院卷第81頁）；再參以被告莊美英陳稱：
      「我們在69年就搬出去了，後來是壬○○去佔用，現在是
      他兒子在用」等語（見本院卷第96頁）；而被告辛○○之
      父親為壬○○，亦有戶籍資料查詢結果在卷可稽（見本院
      卷第83頁）；又原告提出書有「森美洗衣店」「辛○○」
      之名片一紙，其上之地址亦為「台北中山北路二段85巷4
      號1樓」；再從現場之照片觀之，系爭建物從外見有桌子
      、衣架、洗衣設備、燙衣用具等物（見本院卷第149頁）
      ；且本院將原告追加起訴狀繕本送達台北市○○○路○段
      85巷4號，被告辛○○於95年9月26日收受，亦有本院送達
      證書可證（見本院卷第143頁），綜上各情，原告主張系
      爭建物現由被告辛○○占用，應屬可採。
  ２、按所有權人對於無權占有或侵奪其所有權者，得請求返還
      之，對於妨害其所有權者，得請求除去之，有妨害其所有
      權之虞者，得請求防止之，民法第767條定有明文。系爭
      建物占用系爭土地如附圖編號Ａ所示部分（面積7.21平方
      公尺），而被告辛○○占有使用系爭建物，已如前述，則
      被告辛○○對系爭土地自有事實上管領之力，而屬系爭土
      地之占有使用人。原告主張被告辛○○無權占有系爭土地
      ，而請求返還，被告辛○○並未到庭或提出書狀就其占有
      具正當權源之有利事實舉證證明之，原告主張被告辛○○
      無權占有系爭土地，應屬可採。故原告請求被告辛○○返
      還其所占用如附圖編號Ａ所示部分土地，於法有據。
  ３、原告另主張被告壬○○占有系爭建物，並請求被告壬○○
      返還如附圖編號Ａ所示部分土地云云，惟依上開事證，僅
      足證明系爭建物之現占有人為被告辛○○，尚不足以認定
      被告壬○○為系爭建物之現占有人，原告亦未舉出其他證
      據證明被告壬○○確有占有使用系爭建物，故原告請求被
      告壬○○返還如附圖編號Ａ所示部分土地，即屬無據，不
      應准許。
（二）原告請求被告丑○、子○○、丙○○、庚○○、戊○○、
      丁○○、己○○、壬○○、辛○○應將系爭附圖編號Ａ建
      物拆除，有無理由？
      原告主張系爭附圖編號Ａ建物原為乙○○所有，乙○○去
      世後，由被告丑○、子○○、丙○○、庚○○、戊○○、
      丁○○、己○○等人繼承云云，被告丙○○等人否認興建
      系爭建物，且被告丙○○陳稱：「我們現在沒有在住，我
      們60幾年就搬走了，當時房子是木造的，屋頂為瓦片，現
      在看到的房子不是我們原來住的樣子，原來亦不是我們蓋
      的」等語（見本院卷第127頁）；又稱：「據我媽媽說，
      是壬○○弟弟蓋的，是他們賣給我們的，後來住不下我們
      就搬走了，後來壬○○就去佔用了」；又稱「應該是壬○○的哥哥蓋的，不是弟弟蓋的」等語（見本院卷第118頁
      ），是系爭建物究係何人所蓋，即有不明，原告並未舉證
      證明系爭建物為被告丑○、子○○、丙○○、庚○○、戊○○、丁○○、己○○、壬○○、辛○○等人所蓋，難認
      被告丑○、子○○、丙○○、庚○○、戊○○、丁○○、
      己○○、壬○○、辛○○有拆除系爭建物之處分權能，原
      告請求被告丑○、子○○、丙○○、庚○○、戊○○、丁○○、己○○、壬○○、辛○○拆除系爭建物，即屬無據
      ，不應准許。
（三）原告請求被告給付相當於租金之不當得利及損害金，有無
      理由？
  １、按無法律上之原因而受利益，致他人受損害者，應返還其
      利益，但依其利益之性質或其他情形不能返還者，應償還
      其價額，民法第179條前段、第181條後段分別定有明文。
      又無權占有他人不動產，可能獲得相當於租金之利益，為
      社會通常之觀念，亦有最高法院61年臺上字第1695號判例
      意旨可資參照。被告辛○○係無權占有原告所管理、所有
      之不動產已如前述，則原告依據不當得利之法律關係，請
      求被告辛○○給付相當於租金之不當得利應予准許。又於
      城市地方租用房屋之租金，以不超過土地及建物申報總價
      額年息百分之十為限，而前開規定於租用基地建築房屋之
      情形準用之，土地法第97條、第105條分別定有明文。另
      土地法第97條第1項規定所謂土地地價，依同法施行細則
      第25條之規定，係指法定地價而言。依同法第148條規定
      ，係指土地所有權人依土地法所申報之地價，在平均地權
      條例施行區域，係指土地所有權人於地政機關舉辦規定地
      價或重新規定地價時，於公告地價期間內自行申報之地價
      而言，惟公有土地則以土地之公告地價為申報地價，免予
      申報，平均地權條例第16條及其施行細則第21條定有明文
      。本件系爭建物位於台北市○○○路○段85巷4號，屬於
      城市地方，自有前開規定之適用。
  ２、原告請求被告應連帶給付自民國82年1月1日起至94年2月
      28 日止之不當得利，共計258,470元，並應自94年3月1日
      起至返還土地之日止給付原告依申報地價5%計算之不當得
      利及損害金。惟查，被告丑○、子○○、丙○○、庚○○
      、戊○○、丁○○、己○○辯稱渠等於69年即已搬出系爭
      建物，69年以後即未占有使用系爭建物等語，原告並未舉
      證被告丑○、子○○、丙○○、庚○○、戊○○、丁○○
      、己○○於69年後仍繼續占有使用系爭土地，則原告請求
      被告丑○、子○○、丙○○、庚○○、戊○○、丁○○、
      己○○等人給付自82年1月1日起至返還系爭土地之日止之
      不當得利，即無理由。又依上開事證，僅足證明系爭建物
      之現占有人為被告辛○○，尚不足以認定被告壬○○為系
      爭建物之占有人，原告亦未舉出其他證據證明被告壬○○
      於82年1月1日起即占有系爭建物，原告請求被告壬○○給
      付不當得利，亦無從准許。復依現存事證，僅足證明被告
      辛○○為系爭土地現占有人，惟被告辛○○是否自82年1
      月1日起即占有至今，亦未據原告舉證以實其說，從而原
      告請求被告辛○○給付相當於租金之不當得利，爰自台北
      市政府警察局中山分局於95年3月21日發函（見本院卷第
      81 頁）陳報本院系爭建物占有情形之日起算被告辛○○
      給付不當得利之時點，較為合理。本院審酌系爭土地之坐
      落於地點為一交通便利，居住環境尚佳地點，並參以其繁
      榮程度、經濟用途，被告辛○○使用所能獲利情形，認本
      件被告辛○○所受利益金額以按土地申報價額年息百分之
      五計算為適當。從而，原告依不當得利法律關係請求被告
      辛○○自95年3月21日起至返還上開土地之日止，按年給
      付原告就上開土地面積七點二一平方公尺，按該土地當年
      度申報地價百分之五計算之損  害金，為屬正當，應予准
      許。
六、從而，原告依民法第767條規定，及依不當得利之法律關係
    ，請求被告辛○○應將坐落台北市○○區○○段三小段157
    地號如附圖所示Ａ部分面積7.21公尺之土地返還予原告。被
    告辛○○應自95年3月21日起至返還上開土地之日止，按年
    給付原告就上開土地面積7.21平方公尺，按該土地當年度申
    報地價百分之五計算之損害金，為有理由，應予准許。逾此
    部分之請求，為無理由，應予駁回。
七、原告陳明願供擔保，聲請宣告假執行，就原告勝訴部分，經
    核均無不合，爰酌定相當之擔保金額准許之。至原告敗訴部
    分，其假執行之聲請已失所依附，應併予駁回。
八、因本案事證已臻明確，兩造其餘主張陳述及所提之證據，均
    毋庸再予審酌，附此敘明。
九、結論：本件原告之訴為一部有理由，一部無理由，依民事訴
    訟法第79條但書、第390條第2項，判決如主文。
中    華    民    國    95    年    12    月    7     日
                  民事第二庭  法  官  吳淑惠
以上正本係照原本作成。
如對本判決上訴，須於判決送達後廿日內向本院提出上訴狀
中    華    民    國    95    年    12    月    8     日
                              書記官  蔡凱如


司法院資訊處製作；財團法人民間司法改革基金會備份。
